臺灣高等法院高雄分院刑事判決　　　　 96年度上訴字第359號
上　訴　人　臺灣高雄地方法院檢察署檢察官
被　　　告　丙○○（原名曾鴻章）
選任辯護人　賴玉山律師
　　　　　　邱佩芳律師
　　　　　　楊瀚濤律師
上列上訴人因被告殺人未遂等案件，不服臺灣高雄地方法院95年
度訴字第1672號中華民國95年12月27日第一審判決（起訴案號：
臺灣高雄地方法院檢察署95年度偵字第8837號），提起上訴，本
院判決如下：
     主  文
原判決撤銷。
丙○○連續傷害人之身體，處有期徒刑貳年，又損壞他人之物，
足以生損害於他人，處有期徒刑月。應執行有期徒刑貳年貳月
。
     事  實
一、丙○○（原名曾鴻章）於民國95年3 月20日晚上9 時5 分許
    ，至位於高雄市苓雅區○○○路107 號之「高雄市西區拖吊
    保管場」（高雄市政府委託民間經營之拖吊場）取車時，因
    不滿其所駕駛之車牌號碼為ZT-5728 號之自用小客車遭拖吊
    ，於辦理領車時，即為如何填寫領據之事與承辦小姐發生爭
    執，適有該拖吊場員工丁○○送單進收費窗口時，肩膀碰撞
    丙○○，因而發生口角爭執，丙○○懷疑該拖吊場人員係有
    意挑釁，竟基於傷害之概括犯意，從其側背包中取出不明折
    疊短刀1 把（未扣案，非槍砲彈藥刀械管制條例規定之刀械
    ），先朝丁○○左側後腰部刺1 刀（長2 公分、寬1 公分、
    深5 公分）後，又以上開短刀朝前來勸解之拖吊場員工甲○○左側後腰部刺1 刀（長2.5 公分、寬0.8 公分、深4 公分
    ）及朝乙○○左胸外側近腋下部刺1 刀（長1.8 公分、寬
    0.7 公分、深7 公分）、左側腰部外側刺1 刀（長2.4 公分
    、寬0.8 公分、深2 公分），致丁○○受有左腹穿刺傷，乙○○受有左側胸部及左側腹部穿刺傷、左側血胸，甲○○受
    有左側腰部穿刺傷等傷害。後丙○○見對方人數眾多，返
    回上開自用小客車駕車逃離時，見該拖吊場大門關，竟另
    基於毀損他人之物之犯意，駕駛上開車輛猛力衝撞大門，致
    該大門毀壞不堪使用而逃逸，丙○○於逃離現場後，即於途
    中將該折疊短刀丟棄（已無法尋獲），旋即駕車前往高雄市
    政府警察局苓雅分局投案，丁○○、乙○○及甲○○則均經
    送醫救治。
二、案經丁○○、甲○○及乙○○訴由高雄市政府警察局苓雅分
    局報請臺灣高雄地方法院檢察署檢察官偵查起訴。
    理  由
壹、程序部分：
    按被告以外之人於審判外之陳述，雖不符前4 條之規定，而
    經當事人於審判程序同意作為證據，法院審酌該言詞或書面
    陳述作成時之情況，認為適當者，亦得為證據，刑事訴訟法
    第159 條之5 定有明文，其立法理由，在於傳聞證據如未經
    當事人之反對詰問予以核實，固應排斥其證據能力，惟當事
    人如放棄對原供述人之反對詰問權，於審判程序表示同意該
    等傳聞證據可作為證據，此時，法院除認該傳聞證據欠缺適
    當性外，自可承認其證據能力。經查，關於本案屬於審判外
    陳述之傳聞證據、公訴人、被告丙○○及其選任辯護人於本
    院審理時均表示同意作為證據，且經本院審酌該證據作成時
    之情況，均無不適當之情形，依上開規定，自應認具證據能
    力，而得作為證據。
貳、實體部分：
一、訊據被告丙○○固坦承有於前揭時地持折疊短刀傷害告訴人
    丁○○、陳育財及甲○○等3 人之情事，惟辯稱：伊是被拖
    吊場人員7 、8 人圍毆趴在地上，適見有一刀子掉落地上，
    始撿起揮舞反抗，是正當防衛，嗣伊見對方人多，且本身亦
    受有傷害，欲駕車逃離現場，丁○○等人見狀欲予攔阻，並
    持鐵椅攻擊伊，伊為避免遭攻擊圍毆始以車衝撞大門，係避
    難行為云云。惟查：
  (一)上揭事實，業據證人即告訴人丁○○、陳育財、甲○○自警
    詢、檢察官偵查、原審及本院審理時指訴不移，並經證人連
    宏於檢察官偵查及原審審理時證述屬實（見偵查卷第73頁及
    原審卷第106-111 頁），即被告亦不否認有持折疊刀刺傷告
    訴人等3 人之情事，而告訴人等3 人受有如上揭之傷，亦有
    阮綜合醫院出具之診斷證明書3 份，該院95年3 月31日阮醫
    教字第09500001545 號函及照片21幀附卷可稽，是被告確有
    持刀刺傷告訴人等3 人，堪予認定。
  (二)被告雖辯稱：伊係被圍毆趴在地上，從地上撿起折疊短刀揮
    舞反抗，是正當防衛云云。然該折疊短刀係被告自其背包取
    出，並非在地上撿到之情，業據告訴人乙○○證述明確，告
    訴人等3 人亦均否認有圍毆被告之情事，則被告辯稱其被拖
    吊場人員7 、8 人圍毆，致趴在地上，適見一折疊短刀掉落
    在地上，始撿起揮舞反抗云云，尚乏證據以實其說。而按正
    當防衛必須對於現在不法之侵害始得為之，侵害業已過去，
    即無正當防衛可言。至彼此互毆，又必以一方初無傷人之行
    為，因排除對方不法之侵害而加以還擊，始得以正當防衛論
    。故侵害已過去後之報復行為，與無從分別何方為不法侵害
    之互毆行為，均不得主張防衛權（最高法院30年上字第1040
    號判例意旨參照）；是互毆係屬多數動作構成單純一罪而互
    為攻擊之傷害行為，縱令一方先行出手，而還擊一方在客觀
    上茍非單純僅對於現在不法之侵害為必要排除，其所為反擊
    行為，因其本即有傷害之犯意存在，自無主張正當防衛之餘
    地。經查，被告與告訴人丁○○有肢體衝突，被告有拿刀出
    來，先向告訴人丁○○腹部刺1 刀，告訴人乙○○、甲○○
    前往勸架，亦分遭被告刺了2 刀、1 刀等情，業據證人乙○○於原審審理時證稱詳確在卷（見原審卷第60至64頁）。又
    證人丁○○於原審審理時亦證稱：「我跟他（被告）在收費
    室肩膀擦撞，他就反過來撞我，我就覺得肚子邊有點痛，我
    就把他抓起來，後來我同事甲○○、乙○○見狀要制止，發
    覺我們3 個人都有受傷」等語（見原審卷第65頁），另證人
    甲○○於原審審理時復證稱：「被告當日有跟丁○○在大門
    口吵架，我們勸他說不會寫就叫朋友幫忙，就看到被告與丁○○在出入的地方有碰撞，看到他們衝突拉扯，乙○○先去
    勸架拉開，我最後過去」等語（見原審卷第71頁），足見被
    告於案發當日確有與告訴人丁○○發生口角及互相肢體衝突
    。另告訴人丁○○所受左側後腰部刺傷長2 公分、寬1 公分
    、「深5 公分」，告訴人乙○○所受左胸部外側近腋下刺傷
    長1.8 公分、寬0.7 公分、「深7 公分」，告訴人甲○○左
    側後腰部刺傷長2. 5公分、寬0.8 公分、「深4 公分」，有
    診斷證明書3 份附卷可憑（見偵查卷第105 至107 頁），是
    由告訴人丁○○等3 人所受傷勢「位置」及「深度」，被告
    顯非係為自衛或不小心揮舞所劃傷，而已有故意傷害之意，
    實屬灼然甚明，則衡諸上開說明，自不該當正當防衛，是被
    告上開所辯，為犯後卸責之詞，不足採信。
  (三)被告另以：伊係為避免遭攻擊圍毆，始以車衝撞拖吊場大門
    ，係緊急避難云云置辯。惟按刑法第24條所稱因緊急危難而
    出於不得已之行為，係基於社會之公平與正義所為不罰之規
    定，倘其危難之所以發生，乃因自己故意行為所惹起，而其
    為逃避自己故意行為之犯行所應負之責任，轉而侵害第三人
    之法益，即與單純為避免他人之緊急危難，轉而侵害第三人
    法益之情形不同，依社會通念，應不得承認其亦有緊急避難
    之適用；否則，行為人由於本身之故意侵害他人之法益，即
    應成立犯罪，而其完成該犯行後，為免被逮捕或報警處理，
    轉而侵害他人，卻因此得阻卻違法，非特有背於社會之公平
    與正義，且無異鼓勵犯罪之人轉而侵害他人，尤非立法之本
    意。本件被告於持刀連續刺傷告訴人等3 人後，即欲開車逃
    離現場，雖告訴人持鐵椅阻擋，被告為免無法離開拖吊場，
    竟猛踩油門衝撞大門，該大門因而向外倒塌毀壞，被告自不
    得主張為緊急避難（最高法院72年台上字第7058號判決意旨
    參照），是被告此部分辯解，亦係卸責之詞，並不足採。
  (四)綜上所述，被告確有事實欄所載之傷害及毀損犯行，事證已
    甚明確，所辯要係事後飾卸諉責之詞，不足採信，其犯行洵
    堪認定，應予依法論科。
二、至公訴意旨雖認被告係基於殺人之概括犯意，以刀刺告訴人
    丁○○等3 人，應構成殺人未遂等語。惟按殺人罪之成立，
    須於實施加害行為之時，即有使人喪失生命之故意，始足當
    之（最高法院48年度台上字第33號判例意旨參照）。亦即殺
    人未遂罪與傷害罪之最主要區別在於行為人主觀犯意之不同
    ，行為人除蓄意戕害他人之生命已臻明確外，仍須由行為人
    行為時之客觀情狀，以認定其犯意之所在。換言之，行為人
    事前之仇隙是否足以引起其殺人之動機，行為當時之手段是
    否猝然致被害人難以防備，攻擊時之力勁是否猛烈足資使人
    斃命，被害人之傷勢如何，攻擊後之後續動作是否意在取被
    害人性命等，均足據為論斷行為人內心主觀之犯意，究為殺
    人抑係傷害之標準。經查，告訴人丁○○、甲○○、乙○○
    遭刺傷之深度雖非淺（分別為5 公分、7 公分及4 公分、7
    公分），並經醫院發病危通知單，然參以被告持刀刺傷黃見
    材等3 人之部位，均非人體極易致命之要害如頸部大動脈、
    心臟、肺臟等部位，而係左側後腰部、左側腰部外側、左胸
    外側近腋下，且告訴人丁○○等3 人上開所受傷勢，亦非重
    大不治或難治之傷害，並均約1 星期左右即已出院，亦有院
    綜合醫院95年3 月31日函1 份在卷可佐（見偵查卷第57頁）
    ，又除告訴人乙○○遭被告刺2 刀外，其餘2 位告訴人亦均
    僅遭被告刺1刀 ，告訴人丁○○、甲○○傷口均僅縫合2 針
    ，又依丁○○陳述，其於被刺後，尚能處理2 份繳費單，且
    於被告欲駕車離去時，又能持鐵椅阻擋之情，足見告訴人等
    3 人之傷勢並非重大，被告傷害告訴人丁○○等3 人時，並
    無猛烈使人斃命之意。另衡以被告與告訴人丁○○等3 人於
    本案發生前互不認識，事前自無仇隙，於案發當日，係因被
    告不滿所駕駛之自用小客車被拖吊後，於辦理領車時，為如
    何填寫領據之事與承辦小姐發生口角，又為告訴人丁○○以
    肩膀碰撞，發生口角，懷疑拖吊場人員係有意挑釁，一時衝
    動而持刀刺傷告訴人丁○○等3 人，是被告與告訴人丁○○
    等3 人既前均無深仇大恨，渠等上開偶發衝突嫌隙，亦尚不
    足引發被告強取告訴人丁○○等3 人性命之動機。復佐以告
    訴人丁○○等3 人遭被告持刀刺傷退開後，被告後續亦未持
    刀追砍刺傷告訴人丁○○等3 人等情加以綜合判斷，被告顯
    無置告訴人丁○○等3 人於死之決意，而僅係基於傷害之犯
    意為之，當可認定。從而，上開公訴意旨認被告係觸犯殺人
    未遂罪，容有誤會，尚非可採。
三、公訴意旨雖另以：高雄市西區拖吊保管場係高雄市政府委託
    民間經營之拖吊場，而告訴人丁○○、乙○○、甲○○受僱
    於上開拖吊保管場，當時正在執行市政府委託之職務，因認
    被告另涉有刑法第135 條第1 項妨害公務罪嫌等語。惟查，
    民間拖吊業者與執勤員警共同執行「拖吊違規車輛」時，該
    執行拖吊之拖吊人員，固屬修正前刑法第10條第2 項所稱依
    法令從事於公務之人員（修正後則屬第10條第2 項第2 款受
    地方自治團體依法委託，從事與委託機關權限有關之公共事
    務者），若對之為強暴脅迫行為，即屬對於公務員依法執行
    職務時，施強暴脅迫，而觸犯妨害公務罪嫌。惟違規車輛若
    已拖吊至拖吊場內保管時，拖吊業者僅係基於私法上契約關
    係保管違規拖吊之車輛。又告訴人丁○○是負責拖吊場大門
    管制、告訴人甲○○是拖吊場內維修師傅、告訴人乙○○是
    拖吊場主任，渠等僅負責拖吊車輛之保管，對於拖吊部分是
    交通員警在取締，收費是由收費室內之交通局雇員負責等情
    ，亦據證人乙○○於原審及本院審理時證稱在卷（見原審卷
    第60、61頁）。是告訴人丁○○等3 人雖係拖吊保管場之員
    工，惟渠等職務僅係保管違規拖吊之車輛，已非依法令執行
    公務之人員，被告加以傷害，自不另構成妨害公務罪（臺灣
    高等法院檢察署及法務部就所屬臺灣嘉義地方法院檢察署於
    88年間所提與此相同之法律問題，即採此見解，見法務部公
    報第236 期第54、55頁），是被告此部分被訴犯罪，尚屬不
    能證明。
四、核被告丙○○所為，係犯刑法第277 條第1 項之傷害罪及刑
    法第354 條之毀損罪。公訴意旨認被告刺傷告訴人等3 人之
    行為觸犯刑法第271 條第3 項、第1 項之殺人未遂罪，容有
    未洽，起訴法條應予變更，被告先後傷害丁○○、甲○○、
    乙○○3 人，時間緊接，手法相同，所犯復為構成要件相同
    之罪名，顯係基於概括之犯意，係屬連續犯。而按95年7 月
    1 日修正公布施行之刑法，已將原第56條連續犯之規定刪除
    ，被告傷害犯行發生於刑法修正前，依修正前刑法第56條規
    定本得依連續犯論以一罪，並得加重其刑至二分之一，然修
    正後之刑法既已刪除連續犯之規定，即應依新法應各別多次
    論斷之結果（即數罪併罰），其刑度顯較舊法依連續犯論斷
    之結果為重，比較新舊法結果，自以舊法對被告有利，依刑
    法第2 條第1 項前段規定，自應適用舊法即修正前刑法第56
    條規定論以連續犯，被告所犯傷害及毀損二罪，犯意各別，
    應予分論併罰。
五、原審就被告犯行，依傷害罪予以論科，固非無見；檢察官認
    被告有殺人之犯意，應負殺人未遂罪責，雖無理由，然被告
    有毀損之犯行，已如前述，原審未予詳求，遽予諭知無罪，
    即有未洽，檢察官執此指摘原判決此部分不當，即非無理由
    ；且被告連續持刀傷害告訴人等3 人，惡性非輕，且迄未與
    告訴人成立和解，原判決僅科處有期徒刑7 月，亦嫌過輕，
    而非妥適，原判決既有可議，即屬無可維持，應由本院將原
    判決撤銷。審酌被告前無犯罪前科紀錄，有臺灣高等法院被
    告前案紀錄表在卷可按，素行尚佳，其僅因不滿所駕駛之自
    用小客車遭拖吊，並懷疑拖吊場人員有意挑釁，即持折疊短
    刀連續刺傷告訴人等3 人，惡性非輕，且迄未與告訴人等和
    解，賠償損害，於犯罪後猶飾詞狡辯，未見悔意等一切情狀
    ，爰就傷害部分予以科處有期徒刑2 年，毀損部分科處有期
    徒刑3 月，並定其應執行刑為有期徒刑2 年2 月。至被告持
    以傷害告訴人丁○○等3 人之不明折疊短刀，並未扣案，而
    參酌被告及告訴人丁○○、甲○○所述，上開短刀類似折疊
    刀，長約10公分左右，當非槍砲彈藥刀械管制條例所規定之
    刀械，而非違禁物，又上開刀械復已遭被告丟棄，案發後經
    被告帶同警方前往尋找，仍無法尋獲等情，業據被告於警詢
    中供述在卷（見偵查卷第9 頁），故不為沒收之諭知。又被
    告被訴妨害公務犯罪不能證明部分，因公訴人認與被告持刀
    殺人犯行部分，屬一行為觸犯數罪名之想像競合關係，屬裁
    判上一罪，爰不另為無罪之諭知，均附此敘明。
據上論斷，應依刑事訴訟法第369 條第1 項前段、第364 條、第
299 條第1 項前段、第300 條，刑法第2 條第1 項前段、第277
條第1 項、第354 條、第51條第5 款，修正前刑法第56條，罰金
罰鍰提高標準條例第1 條前段，判決如主文。
本案經檢察官許月雲到庭執行職務。
中　　華　　民　　國　　96　　年　　5 　　月　　8 　　日
                  刑事第四庭    審判長法  官  蕭權閔
                                      法  官  吳進寶
                                      法  官  陳吉雄
檢察官就傷害部分如不服本判決應於收受本判決後10日內向本院
提出上訴書狀，其未敘述上訴理由者，並得於提起上訴後10日內
向本院補提理由書狀（均須按他造當事人之人數附繕本）「切勿
逕送上級法院」。
被告不得上訴。
中　　華　　民　　國　　96　　年　　5 　　月　　9 　　日
                                      書記官  梁美姿
附錄本件判決論罪科刑法條：
刑法第277條第1項
傷害人之身體或健康者，處3 年以下有期徒刑、拘役或1 千元以
下罰金。
刑法第354條
毀棄、損壞前二條以外之他人之物或致令不堪用，足以生損害於
公眾或他人者，處2 年以下有期徒刑、拘役或5 百元以下罰金。
                                                    fq
